【裁判字號】    98,易,647
【裁判日期】    980907
【裁判案由】    詐欺等
【裁判全文】
臺灣桃園地方法院刑事判決               98年度易字第647號
公  訴  人  臺灣桃園地方法院檢察署檢察官
被      告  乙○○
選任辯護人  文  聞律師
            成樞律師
            周金城律師
被      告  丙○○
選任辯護人  林鈺雄律師
            劉哲睿律師
被      告  甲○○
選任辯護人  陳慶瑞律師
上列被告等因偽造文書案件，經檢察官提起公訴（97年度偵字第
5147、24393 號），被告等於準備程序中，就被訴事實為有罪之
陳述，經告知簡式審判程序意旨，聽取當事人意見後，本院裁定
由受命法官獨任進行簡式審判程序，茲判決如下：
    主  文
乙○○、丙○○、甲○○共同行使變造私文書，足以生損害於公
眾及他人，乙○○、丙○○各處有期徒刑貳年，甲○○處有期徒
刑壹年陸月。均緩刑伍年。緩刑期間均付保護管束。並均應於民
國一０一年四月三十日前，向指定之公益團體、地方自治團體或
社區提供壹佰貳拾小時之義務勞務。
    事  實
一、乙○○為大亨國際開發有限公司（下稱「大亨公司」）之代
    表人兼總經理，丙○○為副總經理，甲○○為出口部副理並
    派遣在桃園縣大園鄉境內之遠雄航空自由貿易港區現場，負
    責該公司承攬之航空貨物快遞出口現場業務。大亨公司營業
    方式，係向出口廠商承攬貨物收取費用後，再以較低之運費
    ，委請包機業者金盛昌國際股份有限公司（下稱「金盛昌公
    司」）或其他航空業者運送貨物，以賺取差價之利潤，並自
    民國95年起，將其向出口廠商承攬由臺北運送至澳門、至深
    圳之貨物，均委請金盛昌公司運送，嗣96年1 月11日就該航
    線簽訂合作協議書，依每月總運量多寡（以提單所載重量為
    據）定運費單價，以每公斤至少19元之價格，委請金盛昌公
    司運送貨物。金盛昌公司再另與澳門航空股份有限公司（下
    稱「澳門航空公司」）就該航線簽立航空貨運包量運輸合同
    ，為包機業者。大亨公司並須按每公斤至少3 元之價格（依
    每月進倉總運量多寡定倉租費用之單價），付倉儲費用予遠
    雄航空自由貿易港區內之倉儲業者即遠雄空運倉儲股份有限
    公司（下稱「遠雄倉儲公司」）。大亨公司處理貨物出口流
    程，為大亨公司先向出口廠商收取貨物後，運至遠雄航空自
    由貿易港區，先於碼頭卸貨區自行磅重（為第一個磅秤，係
    大亨公司之磅秤，數據留存大亨公司電腦資料庫內，作為該
    公司向客戶收取運費及報關依據）。報關後，即送至快遞出
    口倉，交由遠雄倉儲公司人員二次磅重（為第二個磅秤，由
    遠雄倉儲公司電腦列印磅單，交予澳門航空公司作為開立提
    單之重量參考，提單所載重量則係金盛昌公司向大亨公司收
    取運費之依據，下稱「遠雄倉儲磅單」）。海關查驗後，再
    送至管制區內，由桃園航勤股份有限公司（下稱「桃勤公司
    」）人員進行貨物之打盤、整盤、併櫃，並於裝機前，三度
    磅重（為第三個磅秤，下稱「桃勤公司磅單」，磅單一式三
    聯，分別為白、紅、黃聯磅單《下稱白、紅、黃單》，白單
    經由遠雄倉儲公司人員交予澳門航空公司，作為向我國交通
    部民用航空局申報飛機載重平衡之計算數據，紅單由桃勤公
    司留存，黃單則隨貨上機）。
二、乙○○為減少大亨公司應支付之運費及倉租費用，竟與丙○○共同意圖為大亨公司不法之利益及基於行使變造之磅單私
    文書犯意聯絡，推由丙○○於95年12月間某日，在桃園縣大
    園鄉○○路○ 段719 號該公司辦公室內，指示甲○○，減少
    向金盛昌公司、遠雄倉儲公司陳報大亨公司所承攬貨物經磅
    重之正確數量，以減少該等公司向大亨公司請款費用。甲○○即共同意圖為大亨公司不法之利益及基於行使變造磅單私
    文書之犯意聯絡，接續自96年1 月1 日起至96年9 月30日止
    ，在管制區內，於桃勤公司過磅（即第三個磅秤）後，將如
    附表所示桃勤公司磅單之白單私文書，以影印機調淡色階影
    印，使影本上「NET 」欄位數字模糊不清，再填入扣除百分
    之15至20貨重後之不實數據（詳如附表「澳門航空磅單影本
    登載重量」，係變造之桃勤公司磅單白單影本，嗣交澳門航
    空公司收執之磅單影本；變造前之正確數據則詳附表「桃勤
    公司磅單正本登載重量」，即留存於桃勤公司之磅單紅單）
    而予變造後（白單原本則予銷燬），同時依磅單變造後所載
    之數據，以遠雄倉儲公司電腦，變造更改遠雄倉儲磅單（即
    第二個磅秤之磅單）之所載重量後，將變造之遠雄倉儲磅單
    ，經由不知情之廖士傑（業經不起訴處分確定）持交澳門航
    空公司據以開立提單，以為行使，並將變造之桃勤公司磅單
    白單影本，經由不知情之遠雄倉儲公司客服人員傳真予澳門
    航空公司，而行使之，供該公司向我國交通部民用航空局申
    報飛機載重及平衡計算之數據，足以生損害於遠雄倉儲公司
    、澳門航空公司及我國交通部民用航空局對於飛機載重平衡
    管制之正確性。乙○○、丙○○、甲○○並承前同一犯意聯
    絡，推由甲○○接續自96年10月1 日起至97年1 月1 日止，
    於桃勤公司每次過磅（即第三個磅秤）時，直接由磅秤設定
    扣除約百分之15貨重而予竄改，使桃勤公司磅單（紅、白、
    黃聯）均列印該不實貨重（詳附表「桃勤公司磅單正本登載
    重量」），而變造如附表所示桃勤公司磅單之私文書，再依
    該磅單變造後所載不實重量，以遠雄倉儲公司電腦，變造修
    改遠雄倉儲磅單（即第二個磅秤之磅單）所載重量後，將變
    造之遠雄倉儲磅單，經由不知情之廖士傑持交澳門航空公司
    據以開立提單，以為行使，並將變造之桃勤公司磅單白單，
    經由不知情之遠雄倉儲公司客服人員傳真予澳門航空公司，
    供該公司向我國交通部民用航空局申報飛機載重及平衡計算
    之數據，另紅單則交予桃勤公司留存，黃單交予機上人員，
    而予行使，均足生損害於桃勤公司、遠雄倉儲公司、澳門航
    空公司及我國交通部民用航空局對於飛機載重平衡管制之正
    確性。遠雄倉儲公司、金盛昌公司因誤信變造之磅單數據為
    真，陷於錯誤，同意依此記載收取倉租費用、運費，乙○○
    、丙○○、甲○○共同以此方式，使大亨公司獲得減少支付
    合計76萬7 , 237.8 公斤之倉租費用及運費等不法利益（各
    次貨物減少之重量詳如附表「誤差重量」欄所示）。嗣法務
    部調查局桃園縣調查站人員於97年2 月22日上午10時30分許
    ，持本院核發之搜索票，至上址大亨公司辦公室實施搜索，
    扣得96年12月出口明細表應收帳款、澳門航空公司（含代理
    ）提單明細表、提單及客戶資料影本、澳門航空公司提單留
    底資料、光碟1 片、硬碟3 個等物，始循線查悉上情。
三、案經被害人金盛昌公司告訴暨法務部調查局桃園縣調查站移
    送臺灣桃園地方法院檢察署檢察官偵查起訴。
    理  由
一、程序事項：按刑事訴訟法第273 條之1 規定除被告所犯為死
    刑、無期徒刑、最輕本刑為3 年以上有期徒刑之罪、或高等
    法院管轄第一審案件者外，於準備程序進行中，被告先就被
    訴事實為有罪之陳述時，得告知被告簡式審判程序之旨，並
    聽取當事人、代理人、辯護人及輔佐人之意見後，裁定由受
    命法官獨任進行簡式審判程序。經查，本件被告乙○○、丙○○、甲○○被訴本案，非前開不得進行簡式審判程序之案
    件，且經被告於準備程序時就被訴事實為有罪之陳述，經本
    院告知被告簡式審判程序之旨，聽取被告、檢察官之意見後
    ，本院合議庭裁定由受命法官獨任依簡式審判程序進行審判
    ，是本件之證據調查，依刑事訴訟法第273 條之2 規定，不
    受同法第159 條第1 項、第161 條之2 、第161 條之3 、第
    163 條之1 、第164 條至第170 條規定之限制，合先敘明。
二、上開犯罪事實，業據被告甲○○於警詢、偵訊及本院坦認在
    卷（見97年度偵字第5147號卷《下稱偵一卷》第12至21頁、
    97年度偵字第24393 號卷《下稱偵二卷》第7 至9 頁、審易
    卷第96頁反面、第114 頁反面、第152 頁反面、本院卷第79
    、124 頁）；被告乙○○、丙○○於本院審理坦承不諱（見
    審易卷第96頁反面、第114 頁反面、第152 頁反面、本院卷
    第78頁反面、第124 頁）；核與證人即遠雄倉儲公司機放快
    遞部客服科副科長楊忪霖、證人即大亨公司副理廖士傑供證
    相符（見偵一卷第1 至9 、144 至149 頁）；其中，大亨公
    司與金盛昌公司就上開航線，約定每公斤運費至少19元以上
    ，大亨公司與遠雄倉儲公司約定每公斤倉租費用至少3 元以
    上乙節，亦據證人即同案被告乙○○、證人即澳門航空公司
    台灣分公司貨運部經理祝友華、證人即金盛昌公司負責人謝
    思忠證述在卷（見偵二卷第10至12頁、本院卷第90至91、11
    6 頁反面），並有航空貨運包量運輸合同、合作協議書存卷
    足憑（見他卷第6 至9 頁、偵一卷第170 至173 頁）；又，
    被告甲○○所述自96年10月起，以設定扣重方式之變造磅單
    紅、白、黃聯乙情，並經本院當庭勘驗認無訛，有本院98年
    7 月29日勘驗筆錄可按（見本院卷第94頁）；此外，復有搜
    索票1 紙、法務部桃園縣調查站搜索扣押筆錄、扣押物品目
    錄各2 份，對帳報表、同行DEBIT 對帳單、大亨公司託運貨
    物重量之統計資料均影本、大亨公司登記資料查詢各1 份在
    卷足稽（見他卷第6 至10頁、偵一卷第16 9至201 頁、偵二
    卷第14至23、118 頁），及桃勤公司、澳門航空所提出之磅
    單扣案可證；足認被告3 人前揭具任意性之自白，核與事實
    相符，而足採信。本件事證明確，被告3 人上開犯行，均堪
    認定，應依法論科。
三、按刑法第210 條所云變造，係就原已完成之私文書，無改作
    之權，而加以變更之謂，被告乙○○、丙○○推由甲○○變
    更桃勤公司磅單及遠雄倉儲磅單所載重量，據以減少應支付
    之倉租費用及運費，核其等所為，均係犯刑法第216 條、第
    210 條之行使變造私文書罪、刑法第339 條第2 項、第1 項
    之詐欺得利罪。被告3 人間，有犯意聯絡及行為分擔，均為
    共同正犯。又渠等變造磅單私文書後進而持以行使，變造之
    低度行為應為行使之高度行為所吸收，不另論罪。渠等如附
    表所示先後多次行使變造磅單之私文書、詐欺得利之犯行，
    均係基於減少大亨公司費用成本之同一原因，於密切接近之
    時地反覆實施，被害人均同，各行為之獨立性極為薄弱，依
    一般社會健全觀念，在時間差距上，難以強行分開，應視為
    數個舉動之接續施行，合為包括之一行為予以評價，屬接續
    犯。被告3 人以行使變造磅單之行為，同時詐取金盛昌公司
    之運費及遠雄倉儲公司倉租費用利益，暨渠等行使變造私文
    書犯行，同時觸犯詐欺得利罪名，均為想像競合犯，均依刑
    法第55條之規定，應從一重之行使偽造私文書罪處斷。被告
    等利用不知情之遠雄倉儲公司客服人員、廖士傑向澳門航空
    公司行使變造磅單私文書，為間接正犯。起訴書雖認被告3
    人變造磅單內容之行為係犯刑法第216 條、第215 條之行使
    業務上登載不實文書罪云云，然業經公訴人當庭更正起訴法
    條（見本院卷第89頁反面），本院自毋庸變更起訴法條，惟
    公訴人認係犯行使偽造私文書罪（見本院卷第89頁背面），
    尚有未洽。起訴意旨雖未敘及被告3 人詐取倉租費用之不法
    利益，惟此部分犯行，與前揭經起訴之詐欺得利犯行間，有
    想像競合犯之裁判上一罪關係，為起訴效力所及，本院自應
    予審究。爰審酌被告3 人為貪圖大亨公司節省運費、倉租費
    用之利益，竟變造磅單之內容，獲得減少支付金盛昌公司運
    費、遠雄倉儲公司倉租費用之利益甚鉅，且影響飛機載重及
    平衡計算數據之正確性，於飛航安全之危害性，並斟酌被告
    甲○○僅係受僱領薪之人，犯後積極配合偵審，被告乙○○
    、丙○○雖係主謀，惟犯後均深具悔意，均與被害人金盛昌
    公司達成和解，有和解契約、支票影本在卷可稽（見審易卷
    第118 至120 頁，本院卷第97至102 頁），被害人金盛昌公
    司負責人謝思忠亦到庭陳稱：希望給他們機會等語（見本院
    卷第92頁），暨被告3 人之品行、生活狀況、知識程度，均
    無犯罪前科紀錄，有臺灣高等法院被告前案紀錄表在卷可稽
    等一切情狀，分別量處如主文所示之刑。
四、被告乙○○、丙○○、甲○○均未曾受有期徒刑以上刑之宣
    告，因一時失慮，致罹刑章，經此偵審，當知警惕，應無再
    犯之虞，被害人金盛昌公司負責人謝思忠表示願予被告3 人
    自新機會，及公訴人亦求處被告甲○○緩刑等情，本院認所
    宣告之刑，以暫不執行為適當，爰均依刑法第74條第1 項第
    1 款之規定，宣告緩刑如主文所示；併均依同條第2 項第5
    款之規定，命應於101 年4 月30日前向指定之公益團體、地
    方自治團體或社區，提供120 小時之義務勞務，及依同法第
    93條第1 項第2 款之規定，於緩刑期間付保護管束，用啟自
    新。
五、扣案之大亨公司96年12月出口明細表應收帳款、澳門航空公
    司（含代理）提單明細表、提單及客戶資料影本、澳門航空
    公司還單留底資料、光碟1 片、硬碟3 個等資料，均係大亨
    公司所有，非被告3 人所有供本件犯罪所用之物，亦非違禁
    物，爰不予宣告沒收，允宜敘明。
六、公訴意旨另略謂：被告乙○○、丙○○、甲○○共同基於業
    務登載不實之犯意，將偽造之磅單白單交由不知情之廖士傑
    製作虛偽航空提單，交由澳門航空公司作為查核及向金盛昌
    公司請款使用，因認被告乙○○、丙○○、甲○○另涉刑法
    第216 條、第215 條之行使業務上登載不實文書罪嫌云云。
    惟按刑法第215 條之罪，以從事業務之人，明知為不實之事
    項，而登載於其業務上作成之文書，足以生損害於公眾或他
    人者，為其成立要件。故如非從事業務之人，而係普通人使
    不知情之從事業務之人登載不實之事項於其業務上作成之文
    書，因刑法就此並無處罰明文，依罪刑法定原則，自無從逕
    依該法條論罪。從而，刑法第215 條之罪，應認有排斥普通
    人成立間接正犯理論之適用，此觀同法第213 條與第214 條
    之關係，其意甚明（最高法院88年度臺上字第3116號判決參
    照）；刑法第215 條之從事業務者登載不實罪，係以從事業
    務之人，明知為不實之事項，而登載於其業務上作成之文書
    ，足以生損害於公眾或他人，為構成要件，屬於身分犯之一
    種。故非從事該項業務之人，除有與特定身分、關係者共犯
    情形，得依刑法第31條第1 項規定處理外，即無成立該罪之
    餘地。至若他人明知為不實之事項，而使從事業務者，登載
    於其業務上作成之文書，因本條文無如同法第214 條（使公
    務員登載不實罪）之相類規定，法律既無處罰明文，亦不能
    再擴張援引間接正犯之理論論處（最高法院86年度臺上字第
    5125號判決參照），經查，本件航空提單（Air Waybill）
    係由澳門航空公司所簽發之事實，有卷附航空提單之記載「
    Air Waybill Issued by AIR MACAU COMPANY LIMITED.」可
    據（見偵一卷第51頁），是縱大亨公司副理廖士傑在提單上
    代為填載重量確有不實之情形，因仍須交由澳門航空公司開
    立提單，尚非廖士傑或被告等人所開立，縱其填載之重量並
    非實在，然因查無澳門航空公司人員從事該項業務之人員，
    有何與之共犯之情形，則依前開說明，被告3 人即無成立該
    罪之餘地。且縱被告3 人明知所申報澳門航空公司據以開立
    提單之重量為不實在，惟法律既無處罰之明文，自不得擴張
    援引間接正犯之理論相繩，應不成立行使業務上登載不實文
    書罪。惟公訴人認此部分與前揭經論罪科刑之詐欺得利罪部
    分，有裁判上一罪關係，爰不另為無罪之諭知。
據上論斷，應依刑事訴訟法第273 條之1 第1 項、第299 條第1
項前段，刑法第28條、第216 條、第210 條、第339 條第2 項、
第1 項、第55條、第74條第1 項第1 款、第2 項第5 款、第93條
第1 項第2 款，刑法施行法第1 條之1 第1 項、第2 項前段，判
決如主文。
本案經檢察官陳仁傑到庭執行職務。
中    華    民    國    98    年    9    月    7     日
                  刑事第九庭  法  官  蘇琬能
以上正本證明與原本無異。
如不服本判決應於收受判決後10日內向本院提出上訴書狀，並應
敘述具體理由。其未敘述上訴理由者，應於上訴期間屆滿後20日
內向本院補提理由書 (均須按他造當事人之人數附繕本)「 切勿
逕送上級法院」。
                              書記官  何伊羚
中    華    民    國    98    年    9     月    7     日
附錄論罪科刑法條：
中華民國刑法第210條（偽造變造私文書罪）
偽造、變造私文書，足以生損害於公眾或他人者，處5 年以下有
期徒刑。
中華民國刑法第216條（行使變造私文書罪）
行使第210 條至第215 條之文書者，依偽造、變造文書或登載不
實事項或使登載不實事項之規定處斷。
中華民國刑法第339條（普通詐欺罪）
意圖為自己或第三人不法之所有，以詐術使人將本人或第三人之
物交付者，處5 年以下有期徒刑、拘役或科或併科1 千元以下罰
金。
以前項方法得財產上不法之利益或使第三人得之者，亦同。
前二項之未遂犯罰之。


司法院資訊處製作；財團法人民間司法改革基金會備份。
